【裁判字號】    97,易,317
【裁判日期】    970828
【裁判案由】    傷害
【裁判全文】
臺灣基隆地方法院刑事判決               97年度易字第317號
公  訴  人  臺灣基隆地方法院檢察署檢察官
被      告  乙○○
            丙○○
二人共同
選任辯護人  林宇文律師
            張漢榮律師
被      告  己○○
選任辯護人  顏本源  律師
上列被告因傷害案件，經檢察官提起公訴（96年度偵字第4699號
），本院判決如下：
    主  文
乙○○、丙○○傷害人之身體，各處有期徒刑參月，如易科罰金
，均以新臺幣壹仟元折算壹日。
己○○傷害人之身體，處有期徒刑貳月，如易科罰金，以新台幣
壹仟元折算壹日。
    事  實
一、乙○○與己○○係鄰居關係，渠等於民國96年8月1日下午6
    時許，在基隆市○○區○○街84巷附近一山坡地上，因乙○○要求己○○清除堆積在乙○○所有，設置在上開山坡地上
    之水塔旁泥土一事發生發生爭執，乙○○竟基於傷害人之身
    體犯意，持置於上開水塔旁之木棍毆打己○○左胸部，併將
    己○○壓制在現場一廢棄池塘內，己○○則不甘示弱，亦基
    於傷害人之身體犯意，持置於水塔旁之榔頭及鐮刀還擊而毆
    打乙○○，致乙○○受有頭部撕裂傷及背部擦傷之傷害，己○○則受有左側胸部鈍挫傷併左側肺臟氣血胸、左側肋骨斷
    裂（至少1根），以及右手擦傷之傷害，經適在旁之乙○○
    之妻戊○○及聞訊前來之己○○之母辛○○○勸阻後，其等
    始罷手並先後下山，戊○○則返家報警，並告知其子丙○○
    其父乙○○遭毆打，丙○○聞此前往查看，於目睹乙○○傷
    勢後，因一時氣憤，即基於傷害人之身體犯意，徒手揮拳朝
    己○○臉部毆打再用腳踢，致己○○另受有左眼瞼瘀青併
    0.5×0.3公分撕裂傷之傷害；嗣經警據報趕往現場，並扣得
    上開榔頭及鐮刀各1支，再經乙○○、己○○及丙○○供述
    後，始查悉上情。
二、案經乙○○、己○○訴由基隆市警察局第四分局報告臺灣基
    隆地方法院檢察署檢察官偵查起訴。
    理  由
壹、程序方面
一、按最重本刑為3年以下有期徒刑、拘役或專科罰金之罪，以
    及刑法第320條、第321條之竊盜罪，經第二審判決者，不
    得上訴於第三審法院，刑事訴訟法第376 條第1 款、第2 款
    定有明文。又除簡式審判程序、簡易程序及第376 條第1 款
    、第2 款所列之罪之案件外，第一審應行合議審判，96年3
    月23日修正施行之刑事訴訟法第284條之1亦有明文。茲查本
    案被告等人均係犯刑法第277條第1項之傷害罪，依上開規定
    得行獨任審判，合先敘明。
二、證人辛○○○、甲○○、戊○○於警詢時之陳述，核屬被告
    以外之人於審判外之陳述，因查無刑事訴訟法第159條之2之
    具有較可信之特別情況，且證人辛○○○、甲○○、戊○○
    於本院審理時已到庭具結證述綦詳，是其於警詢時之證述，
    依同法第159條第1項之規定，自無證據能力。其於檢察官偵
    查中證述之證據能力，按被告以外之人於偵查中向檢察官所
    為之陳述，除顯有不可信之情況者外，得為證據，刑事訴訟
    法第159條之1第2項定有明文。揆諸此條規定之立法理由，
    乃實務運作上，咸認偵查中檢察官向被告以外之人所取得之
    陳述，原則上均能遵守法律規定，不致違法取供，其可信性
    極高，因而明定除顯有不可信之情況者外，得為證據。亦即
    被告以外之人於偵查中（依法應具結者已具結）向檢察官所
    為之陳述，原則上具有證據能力，於例外「顯有不可信之情
    況」，始不具證據能力。而所謂「不可信之情況」，指法院
    應審酌被告以外之人於陳述時之外在環境及情況，例如陳述
    時之心理狀況，有無受到外力干擾等，以為判斷之依據（最
    高法院95年度台上字第1253、1283號判決意旨參照）。查證
    人辛○○○、甲○○、戊○○於檢察官偵查中之證言均經依
    法具結，擔保渠等證言之真實性，均係出於自由意志所為，
    並無受到外力之干擾。揆之前揭條文規定及最高法院判決意
    旨，上開3位證人於檢察官偵查中經具結之證言，既查無不
    可信之情況，自具有證據能力。
三、按被告之自白，非出於強暴、脅迫、利誘、詐欺、疲勞訊問
    、違法羈押或其他不正之方法，且與事實相符者，得為證據
    ，刑事訴訟法第156條第1項有明文規定。是以被告於警詢、
    檢察官偵查時之供述，係基於任意性所為，就關於自白部分
    ，自有證據能力，至於以告訴人身分之指述，自無證據能力
    ，本件被告乙○○、己○○、丙○○於警詢、檢察官偵查之
    供述均出於自由意思所為，自均得採為證據。而被告乙○○
    、己○○於警詢、檢察官偵查以告訴人之指述，其於檢察官
    偵查時亦未以證人身分具結證述，自無證據能力。
四、又被告以外之人於審判外向法官所為之陳述，得為證據，刑
    事訴訟法第159條之1第1項定有明文。是以被告乙○○、己○○於本院法官訊問時以告訴人所為之陳述，自有證據能力
    。
五、至本判決所引書證、物證，被告、辯護人於本院審理中，均
    不爭執其證據能力，復未曾於言詞辯論終結前聲明異議，且
    經核並無顯不可信之情況，依刑事訴訟法第159條之4、第15
    9條之5第2項，均有證據能力。
貳、實體事項：
一、訊據被告乙○○雖矢口否認有傷害犯行，辯稱：伊是為了自
    衛才與己○○發生扭打，是他跳下來以後，馬上拿鐵鎚及鐮
    刀砍過來，伊只好用身體去撞到，伊沒有拿工具，己○○才
    拿有工具云云；被告丙○○亦矢口否認有傷害之犯行，辯稱
    ：伊本來不在現場，在OK便利商店買香煙，回到家後，聽到
    媽媽說要報警，並說爸爸被己○○在山坡地那邊毆打，伊馬
    上走到菜園山坡地那邊，看到伊爸爸滿身都是血，伊就趕快
    要扶爸爸回家，己○○沿路一直說有機會還要殺爸爸，伊扶
    爸爸要去與己○○理論，但是被爸爸拉住，被拉住之後，就
    回家了，後來警察就來了云云；被告己○○固不否認有拿木
    棍亂揮，然矢口否認有傷害犯行，辯稱：乙○○把伊壓在水
    裡面，伊沒有辦法呼吸，伊隨手拿到東西，是一根木棍就亂
    揮，不知道有沒有揮到，起因是乙○○跟伊爭吵泥土，叫伊
    過去看，然後拿木棍先偷襲伊，打到伊的左胸，是他先出手
    打伊，後來跑過來勒住伊的脖子，把伊往水池裡面壓，伊還
    有求他，但是乙○○沒有停止，還用手打伊的身體及頭部，
    身體的部分有打到右胸，丙○○是他母親去報案後才上來的
    ，丙○○有打伊，打伊的胸前，是徒手毆打，後來伊下去馬
    路看，在警察還沒有來的時候，丙○○又打伊的左眼，造成
    左眼受傷云云。惟查：
二
(一)被告乙○○、丙○○傷害犯行：
(1)、業據告訴人兼被告己○○於本院準備程序及審理時陳述綦詳
    ，並有告訴人己○○之行政院衛生署基隆醫院驗傷診斷書、
    診斷證明書、96年11月5日出具之長庚紀念醫院診斷證明書
    、己○○受傷照片4張足資佐證。而被告乙○○於本院審理
    時亦不否認有與告訴人兼被告己○○發生扭打情形。而證人
    辛○○○於本院審理時結稱：「因當時我聽到乙○○的太太
    一直叫乙○○下來，我跑出來後，聽到人家說上面在爭吵，
    我就跟著戊○○後面上去，我上去看到戊○○拿鐮刀，乙○○拿榔頭，乙○○把兒子己○○壓在水池裡面，叫他放，他
    不放，後來我看到長木棍在兒子的身上，我就把木棍拿走」
    、「我上去時，看到己○○還好好的，我下來後再看到己○○時，己○○眼睛已經腫腫的了」等語。此與其於檢察官偵
    查時所證述情節大致相符。而證人戊○○於本院審理時亦證
    稱：「我上去看到乙○○將己○○壓在水槽，在搶鐮刀及榔
    頭，乙○○叫我趕快去報警，我等到乙○○從己○○手上搶
    到鐮刀後，我才去報警，後來己○○的媽媽上來就把鐮刀搶
    走」等語。是以依證人所述，當時告訴人己○○當時確遭被
    告乙○○壓制在水池裡，而其身上有長木棍，顯見被告乙○○確有持木棍毆擊告訴人己○○情形，長木棍才會留在告訴
    人己○○身上；再者，依告訴人己○○所受之傷勢以觀，係
    肋骨斷裂、擦傷、血胸、鈍挫傷之傷害，此應為木棍攻擊所
    產生徵象。
(2)、證人甲○○於檢察官偵查時結稱：「當天傍晚我聽到乙○○
    、己○○在山上大聲吵，內容我沒有聽到，那時我在馬路沒
    注意，後來我看到乙○○、己○○、戊○○、辛○○○從山
    上走下來，丙○○有無一起從山上走來，我沒注意，後來看
    到丙○○衝過去揮拳打己○○的臉，腳也有踢過去，因為距
    離有一段，我沒看到腳有無踢中，乙○○走在他們後面，戊○○有去拉丙○○，叫丙○○不要打，辛○○○也叫他們不
    要再打，就把己○○推走叫他們回家，己○○被打時，用手
    擋」等語。其於本院審理時結稱：「（問：你在警詢、偵訊
    時均有表示，丙○○對己○○拳打腳踢，是否如此？）他手
    有過去，腳有過去，但是有沒有打到，我就沒有看到，因為
    距離大遠，所以只看到有揮手，沒有看到有沒有揮到，至於
    腳有無揮動我就沒有看到」等語。而證人庚○○於本院審理
    時證稱：「在菜園上如何受傷我不知道，下來馬路時，乙○○的兒子丙○○用拳頭打己○○的腦袋後面，再用腳踢，一
    直打，前面的部位有打到眼睛」等語。是以依上述證人所述
    ，被告丙○○確有毆打告訴人己○○之事實。而證人即承辦
    員警丁○○於本院審理時亦證稱，看到己○○走過來，己○○眼部腫起來，其傷勢部位與證人甲○○所述丙○○衝過去
    揮拳打己○○的臉亦相符，足見被告丙○○亦有毆打告訴己○○之事實。
(二)、被告己○○傷害犯行：
    業據告訴人乙○○於本院審理時陳述綦詳，並有乙○○之行
    政院衛生署基隆醫院診斷證明書、乙○○受傷照片4張足資
    佐證，而被告己○○於本院審理時並不否認有隨手拿一根木
    棍亂揮。而證人戊○○於檢察官偵查時結稱：「當時快要六
    點，我與我先生乙○○從後山運動回來，到我家門口，看到
    己○○在小山坡挖土，我先生就過去叫己○○不要把土挖下
    來，因為我家的水塔己受影響，己○○就拿木條在絲瓜棚上
    打乙○○，但沒有打到，他又拿木條再打，還是沒打到，後
    來己○○轉身拿了2支物品，我看到己○○跳下來，我趕快
    衝上去，就看到己○○拿鐮刀及榔頭，我先生把己○○壓在
    水池邊，我先生頭上都是血，我與先生都在幫忙搶刀子，我
    先生叫我趕快跑，並叫我去報警，等到我先生搶到刀子拿給
    我，我才離開要去報警，那時辛○○○上來看，就把刀子搶
    回去，我就回去報警」、「我祇看到我先生滿臉都是血，如
    何造成我不知道」等語。是以依證人戊○○所述，有看到被
    告己○○拿鐮刀及榔頭，告訴人乙○○滿臉都是血，而證人
    甲○○、辛○○○於檢察官偵查時均證稱，乙○○額頭有流
    血，另承辦員警丁○○於本院審理時亦結稱，到現場的時候
    ，第一個看到乙○○頭部受傷流血，血液流到滿身等情；再
    者依乙○○所受傷勢以觀，應是銳器、鈍器所造成，足見被
    告己○○持鐮刀及榔頭，攻擊告訴人乙○○，所造成受傷之
    事實。
(三)、按正當防衛必須對於現在不法之侵害始得為之，侵害業已過
    去，即無正當防衛可言。至彼此互毆，又必以一方初無傷人
    之行為，因排除對方不法之侵害而加以還擊，始得以正當防
    衛論。故侵害已過去後之報復行為，與無從分別何方為不法
    侵害之互毆行為，均不得主張防衛權（最高法院30年上字第
    1040號判例意旨參照）。被告己○○辯護人主張，告訴人乙○○等持棍追殺被告之行為，乃屬現在不法侵害，被告為保
    護己身之安全，乃隨手拿起地上之木棍防衛，隨意揮舞以嚇
    阻告訴人，卻因此誤擊告訴人乙○○額頭導致受傷結果，已
    符合正當防衛要件。經查：經本院函查基隆地區自96年6月1
    日起至96年8月1日止之降雨量資料，自96年7月中旬起至96
    年8月1日止幾乎沒有降水，此有97年6月11日中象參字第
    0970006337號交通部中央氣象局函附之逐日逐時氣象資料表
    附卷可參，足見並無被告己○○所謂之被壓制在水池裡，達
    於無法呼吸程度，而主張正當防衛。至於被告乙○○縱然係
    由告訴人己○○挑釁，亦不得旋以木棍反擊雙方互毆，而主
    張其為正當防衛云云。
(四)、按刑法部分條文於94年2月2日經總統以華總一義字第0940
    0014901號令修正公布，並自95年7月1日起生效施行，修正
    前刑法第10條第4項有關「重傷害」之定義，原規定為：「
    稱重傷者，謂左列傷害：(一)毀敗一目或二目之視能。(二)毀敗
    一耳或二耳之聽能。(三)毀敗語能、味能或嗅能。(四)毀敗一肢
    以上之機能。(五)毀敗生殖之機能。(六)其他於身體或健康，有
    重大不治或難治之傷害。」，因認其中第一款至第五款原係
    有關生理機能重傷之規定，第六款則為關於機能以外身體與
    健康重傷之規定，其第一款至第五款均以「毀敗」為詞，依
    實務上之見解，關於視能、聽能等機能，須完全喪失機能，
    始符合各該款要件，如僅減損甚或嚴重減損效能並未完全喪
    失機能者，縱有不治或難治情形，亦不能適用同條項第六款
    規定，仍屬普通傷害之範圍〈參照最高法院25年上字第46
    80號、30年上字第445號、40年台上字第73號判例〉，既與
    一般社會觀念有所出入，而機能以外身體或健康倘有重大不
    治或難治情形之傷害，則依同條項第六款又認係重傷，兩者
    寬嚴不一，故將嚴重減損生理機能亦納入重傷定義，修正第
    10條第4項為：「稱重傷者，謂下列傷害：(一)毀敗或嚴重減
    損一目或二目之視能。(二)毀敗或嚴重減損一耳或二耳之聽能
    。(三)毀敗或嚴重減損語能、味能或嗅能。(四)毀敗或嚴重減損
    一肢以上之機能。(五)毀敗或嚴重減損生殖之機能。(六)其他於
    身體或健康，有重大不治或難治之傷害。」（參見該條文之
    修正理由），是現行刑法第10條第4項就重傷害之定義，固
    擴大其範圍，惟就生理機能達重傷害之程度亦僅限於「毀敗
    」或「嚴重減損」甚明。經查：有關告訴人己○○眼部所受
    傷害是否達於重傷害程度，經本院函詢長庚紀念醫院基隆分
    院，查詢結果為：經醫師診察發現病患左眼眼窩底閉鎖性骨
    折併眼球凹陷，當時裸眼視力右眼為0.4、左眼為0.5，因無
    法自行復原，安排手術治療，病患最近1次回診日為97年3月
    31日，其眼球構造無損害，而骨折所造成之眼球凹陷雖有改
    善，惟外觀上仍有所缺損，此有97年6月12日（97）長庚院
    基法字第124號財團法人長庚紀念醫院基隆分院函在卷可稽
    。而本院函詢監理站告訴人己○○最近辦理職業小型車駕駛
    執照審驗之身體健康檢查紀錄，告訴人己○○於96年9月6日
    之身體健康檢查紀錄，其視力左、右眼均為1.0，此有97年7
    月10日北監二字第0970007391號交通部公路總局臺北區監理
    所基隆監理站函附之汽、機車駕駛人審驗暨各項異動登記書
    影本在卷可參。是以依財團法人長庚紀念醫院基隆分院函覆
    情形，其裸眼視力右眼為0.4、左眼為0.5，其眼球構造無損
    害，該醫院雖未明確判斷是否達重傷害之程度，然衡其傷勢
    ，固減損部分生理機能，尚難認已有「毀敗」或「嚴重減損
    」程度而符合刑法第10條第4項就重傷害所為之定義。
(五)、綜上證據，被告等人之辯解均不足採信，本案事證明確，渠
    等之犯行洵堪認定，應依法論科。
三、核被告乙○○、丙○○、己○○所為，均係犯刑法第277條
    第1項之傷害罪。爰審酌被告等人因清除堆積泥土而發生衝
    突進而互毆，行為殊不足取，衡其犯罪動機、犯罪目的、犯
    罪手法及其所受傷勢程度，暨其犯後態度等一切情狀，分別
    量處如主文所示之刑示懲，併諭知易科罰金之折算標準。
四、據上論斷，依刑事訴訟法第284條之1、第299條第1項前段，
    刑法第277條第1項、第41條第1項前段，刑法第1條之1，判
    決如主文。
本案經檢察官俞秀端到庭執行職務。
中    華    民    國    97    年    8     月    28    日
                  刑事第二庭法  官  陳伯厚
以上正本證明與原本無異。
如不服本判決應於收受本判決後10日內向本院提出上訴書狀，其
未敘述上訴理由者，並得於提起上訴後10日內向本院補提理由書
狀（均須按他造當事人之人數附繕本）「切勿逕送上級法院」。
中    華    民    國    97    年    8     月    28    日
                            書記官  黃士元
附錄論罪法條
刑法第277條第1項
傷害人之身體或健康者，處 3 年以下有期徒刑、拘役或 1 千元
以下罰金。


司法院資訊處製作；財團法人民間司法改革基金會備份。
